【裁判字號】    89,訴,306
【裁判日期】    891130
【裁判案由】    清償債務
【裁判全文】
臺灣士林地方法院民事判決  八十九年度訴字第三○六號
    原      告  國票聯合證券股份有限公司
    法定代理人  甲○○
    訴訟代理人  丙○○
    被      告  乙○○
    訴訟代理人  黃俊六律師
右當事人間請求清償債務事件，本院判決如左：
    主    文
被告應給付原告新臺幣玖拾壹萬零佰肆拾柒元及自民國八十八年一月二十日起至清
償日止，按週年利率百分之五計算之利息。
訴訟費用由被告負擔百分之九十八，餘由原告負擔。
    事    實
甲、原告方面：
  一、聲明：被告應給付原告新臺幣（下同）九十二萬九千零四十五元，及自民國八
      十八年一月二十日起至清償日止，按週年利率百分之五計算之利息。
二、陳述：
  （一）被告於八十七年十一月二十日委託原告融資買進尖美建設公司（下稱尖美建
        設）股票三筆，分別為三十仟股、一百五十仟股、三十仟股，合計為二百十
        仟股，嗣於八十七年十一月二十六日賣出二筆，分別為五十仟股、五十仟股
        ，故尚餘融資買賣之一百十仟股，嗣後因擔保維持率低於百分之一百二十，
        依臺灣證券交易所股份有限公司證券商辦理有價證券買賣融資券業務操作辦
        法（下稱操作辦法）第二十三條第五項規定由本公司於八十八年一月六日通
        知債務人補繳差額，惟被告並未於通知送達之日起三個營業日內補繳，依同
        辦法第三十九條規定本公司得委託他證券經紀商處分其擔保品，惟處分所得
        抵銷債務仍有不足，尚欠九十二萬九千零四十五元，經多次催討，仍未獲置
        理。
  （二）被告為完全行為能力人，其既經友人介紹填寫「宏福證券股份有限公司開立
        證券信用交易帳戶申請書」及「融資融券契約書」，被告已詳閱上述文件並
        簽名交付原告，雙方契約已經成立，則應受契約內容拘束，被告辯稱未完成
        開戶手續云云，自無可採。
  （三）被告在寶島銀行所開立之證券活期存款帳戶，曾分別於八十七年十一月三十
        日及八十七年十二月十六日轉帳匯出一百五十八萬元及五十九萬元（分別係
        八十七年十一月二十七日及八十七年十二月十四日賣出尖美建設股票所得）
        ，足證該帳戶確被告自行使用無疑。況被告辯稱其無委託原告融資買進任何
        股票，然依被告對其經常使用之帳戶自八十七年十一月十三日短少三百多萬
        後，並無任何反應，顯見被告確有轉帳交付融資自備款之意思或被告認為原
        告有權自該帳戶扣取融資自備款。
  （四）至被告辯稱只在寶島銀行填寫開戶申請書，並無拿到銀行存摺，沒有在該銀
        行帳戶轉帳或匯出，與一般常情不符，且被告未領取存摺前如何得知帳號，
        況有他人自該帳戶匯出存款，此項取款行為倘無被告印章，如何能領取存款
        ，足認被告有將印章交與他人辦理領股票之交割款。
  （五）被告經友人介紹填寫「宏福證券股份有限公司開立證券信用交易帳戶申請書
        」時，當即同意將其開立之「普通帳戶」或「信用交易帳戶」借與他人使用
        ，並知悉此等使用情形而不予阻止，被告雖辯稱「不認識原告所屬營業員，
        被告亦未與原告公司任何人聯絡買賣股票等情事」，並不影響原告有將印章
        交與他人及知他人表示為其代理人而不為反對之表示等事實，是被告應負表
        見代理之責。
  （六）按被告之丈夫係尖美建設之員工，被告將帳戶借與他人使用，原告所屬大昌
        分公司之經理人許清江對此知之甚詳，被告於發生信用違約後，曾多次與許
        清江密談如何善後。
  （七）證券商或證券金融公司直接授信予投資人者，相互間須定有融資融券契約，
        核其性質係民法第五百七十四條規定之消費借貸。又為擔保投資人債務之履
        行，於證券信用交易中，投資人所交付之自備款、保證金，其法律性質則係
        設定權利質權之標的，證券商或證券金融公司就此等價金為其擔保，於投資
        人違約時得將其擔保品處分優先於其他債權人而受償，是原告之處分行為並
        無不當。
  （八）又依兩造間訂定融資融券契約書第一條約定：「甲乙雙方間基於有價證券買
        賣融資融券所生權利義務，悉依證券交易法令、臺灣證券交易所股份有限公
        司證券商辦理有價證券買賣融資融券業務操作辦法、相關章則公告、函示、
        本契約及委託買賣有價證券受託契約之規定辦理」，原告乃將扣款日定為原
        告處分擔保品取回貸款之八十九年一月十九日，並自八十九年一月二十日起
        請求依週年利率百分之五計算之遲延利息。
  三、證據：提出原告處分報告書一份、兩造融資融券契約書影本各一份、被告開立
      證券信用交易帳戶申請資料一份、證券商辦理有價證券買賣融資融券業務操作
      辦法一份、承諾書影本一份、被告成交委託書一份、被告在寶島銀行證券活期
      存款帳戶進出明細影本一份、擔保維持率不足補繳通知影本一份、被告於訴外
      人菁英證券交易明細證明二紙，及對帳清單影本一份、合併買賣報告書暨交割
      憑單影本一紙、尖美建設歷史股價表一紙、維持率試算表一份、賣出報告書影
      本一份，並聲請訊問證人楊憶秀，暨函詢寶島銀行前金分行調閱被告銀行帳戶
      轉帳或匯出之資料。
乙、被告方面：
  一、聲明：駁回原告之訴。
  二、陳述：
  （一）被告未委託原告融資買進尖美建設股票一百一十千股：
        被告於八十七年十一月二十日經友人介紹，雖然填寫「宏福證券股份有限公
        司開立證券信用交易帳戶申請書」及「融資融券契約書」各一份，惟被告填
        寫上述申請書後，該公司並無派人與被告核對資料，被告自認尚未完成開戶
        手續，被告不可能於翌日融資買進尖美建設股票一百一十千股，況被告並不
        認識原告公司之營業員，亦未與原告公司任何人聯絡買賣股票情事，故被告
        並無委託原告融資買進任何股票，亦未委託楊億秀購買尖美建設之股票。
  （二）依操作辦法第十九條第一項規定，原告應於成交日後第一營業日即八十七年
        十一月二十三日上午十二時前向委託人收取融資自備款，惟原告並未向被告
        收取融資自備款，亦無通知被告應繳交融資自備款，更未通知被告補繳差額
        。
  （三）被告僅於寶島銀行填寫開戶申請書，並未拿到銀行存摺，從未於該銀行帳戶
        中轉帳或匯出任何款項，更與購買尖美建設股票無關。
  （四）本件不適用表見代理：
        被告並未授權尖美建設為其購買股票，被告並非尖美建設之人頭戶，且被告
        及其丈夫均非尖美建設之員工，被告與許清江亦不相識，被告更無委託楊憶
        秀購買尖美建設之股票，並無何表見代理之行為。
  三、證據：提出宏福證券股份有限公司處分處理報告書影本一份、信用交易處分報
      告影本一份、承諾書影本一份、取款憑條影本二紙。
    理    由
一、原告原為宏福證券股份有限公司，於訴訟繫屬中之八十九年五月二十五日經股東
    會決議更改公司名稱為國票聯合證券股份有限公司，並經財政部證券暨期貨管理
    委員會核准，此有經濟部公司變更登記事項卡在卷可稽，此項更改名稱之行為核
    與原告法人格同一性不生影響，毌待原告聲明承受訴訟，仍得進行訴訟之審理，
    合先敘明。
二、原告起訴主張：被告於八十七年十一月二十日委託原告融資買進尖美建設股票三
    筆，分別為三十仟股、一百五十仟股、三十仟股，合計為二百十仟股，嗣於八十
    七年十一月二十六日賣出二筆，分別為五十仟股、五十仟股，故尚餘融資買賣之
    一百十仟股，嗣後因擔保維持率低於百分之一百二十，依操作辦法第二十三條第
    五項規定由該公司於八十八年一月六日通知債務人補繳差額，惟被告並未於通知
    送達之日起三個營業日內補繳，依同辦法第三十九條規定本公司得委託他證券經
    紀商處分其擔保品，惟處分所得抵銷債務仍有不足，尚欠九十二萬九千零四十五
    元，經多次催討，仍未獲置理，仍未獲置理，爰提本訴等情；被告則以：其並不
    認識原告公司之營業員，亦未與原告公司任何人聯絡買賣股票情事，故被告並無
    委託原告或營業員融資買進任何股票，且亦無表見代理之情事等語置辯。
三、原告主張被告於八十七年十一月二十日委託原告融資買進尖美建設股票三筆，分
    別為三十仟股、一百五十仟股、三十仟股，合計為二百十仟股，嗣於八十七年十
    一月二十六日賣出二筆，分別為五十仟股、五十仟股，故尚餘融資買賣之一百十
    仟股，嗣後因擔保維持率低於百分之一百二十，原告公司於八十八年一月六日通
    知債務人補繳差額，惟被告並未於通知送達之日起三個營業日內補繳，經原告處
    分其擔保品所得抵銷債務仍有不足，尚欠九十二萬九千零四十五元一節，為被告
    所否認，辯稱其並未委由原告為其融資買進尖美建設之股票等詞。是本院首應審
    究者係被告究有無委由原告為其融資買進尖美建設之股票。經查：
（一）原告主張被告與其訂有融資融券買賣契約，並向該公司申請開立證券交易信用
      帳戶，且被告亦向寶島商業銀行前金分行申請開設存款帳戶以供買賣股票資金
      進出用之事實，業據提出被告於八十七年十一月二十日向原告公司開立證券信
      用交易帳戶申請書為證，並經本院向寶島商業銀行前金分行調閱存摺存款相關
      業務往來申請暨約定書核閱，被告於八十七年十一月九日確向該銀行申請開設
      存款帳戶，被告亦自承確有前開寶島銀行、原告公司申請開立存款帳戶、信用
      帳戶之申請書確為其所填寫，是原告此部分之主張堪信為真實。
（二）原告主張被告於八十七年十一月二十日委託原告融資買進尖美建設股票三筆，
      分別為三十仟股、一百五十仟股、三十仟股，合計為二百十仟股，嗣於八十七
      年十一月二十六日賣出二筆，分別為五十仟股、五十仟股部分，業據提出原告
      公司開立證券信用交易帳戶申請書影本、融資融券契約書影本、委託書影本三
      紙、對帳清單為證，而證人楊憶秀則證稱：「我負責的業務是由宏福公司指定
      我專門接三、四支下單的電話，我只有依據打電話的人指定買進賣出的股票及
      張數下單，並未確認本人下單，所以我不確定上開時間乙○○帳戶買進的尖美
      股票是何人打電話來下單」、「我不知道乙○○有無委託我買進尖美建設股票
      ，因為我不認識乙○○，所以我也不知道打電話來的人是她，但有人用乙○○
      名義以融資買進尖美股票，確實的時間，因為太久我也記不起來了，融資買進
      的數量及金額我也不記得了，我的業務不接觸委託書、授權書，我接聽完電話
      ，按照打電話的人指示買進，沒有另外通知乙○○，我不知道乙○○是否知情
      」等語（見卷附臺灣高雄地方法院八十九年八月二十二日訊問證人筆錄），已
      足認確有自稱為被告之人於八十七年十一月二十日委託原告融資買進尖美建設
      股票三筆，分別為三十仟股、一百五十仟股、三十仟股，合計為二百十仟股，
      嗣於八十七年十一月二十六日賣出二筆，分別為五十仟股、五十仟股部分。
（三）按由自己之行為表示以代理權授與他人，或知他人表示為其代理人而不為反對
      之表示者，對於第三人應負授權人之責任，民法第一百六十九條前段規定甚明
      。八十七年十一月二十六日任職原告公司營業員之楊憶秀確接獲自稱乙○○之
      人委託原告公司為原告融資買進尖美建設之股票已如前述，雖楊憶秀證稱其不
      確知下單之人是否即為原告，然被告確於八十七年十一月九日向寶島銀行前金
      分行申請開設存款帳戶，復於八十七年十一月二十日向原告公司申請開立證券
      信用交易帳戶已如前述，參以被告曾任職於高雄市信用合作社，其焉有不知開
      立前開帳戶之意，其開立前開帳戶後，縱未實際保管該帳戶，其將該帳戶交由
      他人使用，已足認其有授權他人以其帳戶買賣股票之意。其辯稱開戶後從未領
      得存摺，不知開戶手續已完成云云，顯係避重就輕之詞，不足採信。復查：被
      告寶島銀行前金分行之前開帳戶，於八十七年十一月二十一日委由原告融資買
      進尖美建設股票後之八十七年十一月二十三日即以匯款轉存之方式存入三百三
      十七萬元，有寶島銀行交易查詢報表一份在卷為憑，而該帳戶於八十七年十一
      月三十日更有一筆一百五十八萬元之資金轉入被告之夫劉臺鳳之帳戶，則有寶
      島銀行前金分行八十九年六月十三日寶銀前金字第八九二七號函附之取款憑條
      、存款憑條在卷可稽，被告既申請開立寶島銀行帳戶及向原告申請開立信用帳
      戶，於融資買進股票後之第二營業日即將融資保證金匯入該寶島銀行帳戶，該
      帳戶之資金又有流入被告先生之帳戶情事，被告就融資買進前揭股票之事顯難
      諉為不知，縱被告於八十七年十一月二十一日未授權他人以己名義融資購買尖
      美建設之股票，亦足認被告知他人表示為其代理人而不為反對之表示，被告亦
      應負授權人之責任。
四、按乙方（按即原告）逐日計算甲方（按即被告）信用帳戶內之擔保品價值與其融
    資融券債務之比率，其低於規定比率時，甲方應即依乙方之通知於限期補繳差額
    ，該比率及補繳期限依臺灣證券交易所股份有限公司證券商辦理有價證券買賣融
    資融券業務操作辦法（下稱操作辦法）第二十三條定之；甲方未依規定補繳差額
    時，乙方即得依操作辦法第二十四條規定處分其擔保品；乙方處分擔保品之時間
    及處分價格，甲方絕無異議，處分所得抵充甲方所負融資融券債務有剩餘者，應
    返還甲方，如不足抵充，甲方應立即清償，否則乙方依法追償之，觀諸二造所不
    爭執之融資融券契約書第六條、第七條、第九條第一項、第二項定有明文。次按
    委託人信用帳戶之整戶擔保維持率低於百分之一百二十者，證券商應即通知委託
    人就各該筆不無擔保維持率之融資融券，於通知送達之日起二個營業日內補繳融
    資自備款或融券保證金差額；證券商依規定通知補繳差額後，委託人未於通知送
    達之日起二個營業日內補繳者，當日委託人整戶擔保維持率仍不足者，自次一營
    業日起處分其擔保品；證券商對於融資金額，應按所定利率向委託人收取融資利
    息，操作辦法第二十三條、第二十四條、第二十一條亦規定甚明。經查：原告主
    張被告八十七年十一月二十一日所購買之前開尖美建設之股票，因擔保維持率低
    於百分之一百二十，原告於八十八年一月六日通知被告補繳差額，惟被告並未於
    通知送達之日起二個營業日內補繳之事實，業據提出維持率試算表、尖美建設歷
    史股價表各一份、送達回證二份為證，亦堪憑信。又被告經通知補繳自備款差額
    而未繳，原告於八十八年一月十六日處分擔保品即尖美建設股票十一萬股，共得
    款一百七十四萬九千元，另證券交易稅為五千二百四十七元、手續費為二千三百
    五十五元，有賣出報告書影本十一紙、對帳清單一份附卷可稽，是原告處分擔保
    品實得一百七十四萬一千三百九十八元（0000000－0000－0000＝0000000），而
    被告融資買入前開股票，融資金額為二百六十三萬一千二百元（計算式詳見附表
    ），加計自八十七年十一月二十一日融資買進後第一營業日即八十七年十一月二
    十三日（八十七年十一月二十二日為星期日）起至八十八年一月十九日之利息，
    觀諸二造所訂之融資融券契約中，並無融資利息利率之約定，而原告未提出何證
    據以證明其與被告就融資部分利率為何，是本院認應以法定利率百分之五計算，
    故該部分之利息應為二萬零五百四十五元（0000000×5%×57/365＝20545，元以
    下四捨五入），原告處分之前開擔保品後仍不足九十一萬零三百四十七元（
    0000000+00000－0000000＝910347），自得向被告追償。從而，原告訴請被告給
    付九十一萬零三百四十七元，及自前揭計息日之翌日即八十八年一月二十日起按
    週年利率百分之五計算之利息，洵屬有據，應予准許。逾此部分之請求，則無理
    由，應予駁回。
五、據上論結，本件原告之訴為一部有理由，一部無理由，依民事訴訟法第七十九條
    但書判決如主文。
中      華      民      國    八十九    年    十一      月    三十      日
                                        臺灣士林地方法院民事第一庭
~B法      官  方彬彬
右為正本係照原本作成。
如對本判決上訴須於判決送達後廿日內向本院提出上訴狀。
中      華      民      國    八十九    年    十二      月      二      日
~B法院書記官  劉道文
~FO附表：
編號   成交日期     買進股數    單價    買入金額    手續費    應收金額
 一    87.11.20.    00000       00.0    0000000     0000      000000
 0    07.11.20.    000000      00.0    0000000     0000      0000000
 0    87.11.20.    00000       00.0    0000000     0000      000000
0十七年十一月二十日融資買進股票（註）之總金額（含手續費）：
   （0000000＋8528）×8/15＝0000000
   0000000＋0000000＋1701＝0000000
已收金額：
  （0000000×8/15）＋479701＝0000000
融資金額：
  0000000－0000000＝0000000
  註：因八十七年十一月二十六日該帳戶賣出二筆尖美建設股票，各五萬股，依先進
      先出原則，現餘編號二之八萬股、編號三之三萬股，故編號二之價額依比例計
      算之。


司法院資訊處製作；財團法人民間司法改革基金會備份。
